ACORDAO-COMPLETO-2465059

ACÓRDÃO 2449/2022 ATA 15/2022 - SEGUNDA CÂMARA

VISTOS, relatados e discutidos estes autos que cuidam de atos de aposentadoria emitidos pelo Núcleo Estadual do Ministério da Saúde no Estado de Sergipe,
ACORDAM os Ministros do Tribunal de Contas da União, reunidos em sessão da Segunda Câmara, diante das razões expostas pelo Relator, em:
9.1. reconhecer o registro tácito dos atos de aposentadoria dos ora interessados;
9.2. orientar a Sefip no sentido de que avalie a conveniência e a oportunidade de promover a revisão de ofício dos atos relacionados, segundo critérios de materialidade e relevância;
9.3. dar ciência deste acórdão à unidade jurisdicionada.

Atos de aposentadoria.

Segunda Câmara

Núcleo Estadual do Ministério da Saúde no Estado de Sergipe.

3. Interessados: Meire Lima de Andrade (XXX.464.055-XX); Roberto José Rabelo Ramalho (XXX.410.355-XX).

13.1. Ministros presentes: Augusto Nardes (na Presidência), Aroldo Cedraz, Bruno Dantas (Relator) e Antonio Anastasia.
13.2. Ministro-Substituto presente: André Luís de Carvalho.

BRUNO DANTAS

Adoto como relatório a instrução da secretaria responsável pela análise da demanda (peça 7) , que contou com a concordância do Ministério Público junto ao TCU (peça 8) :
"INTRODUÇÃO
1.	Trata-se de atos iniciais de concessão de aposentadoria de Roberto José Rabelo Ramalho e Meire Lima de Andrade, ex-servidores do Núcleo Estadual do Ministério da Saúde no Estado de Sergipe - NEMS/SE. 
2.	Os atos foram submetidos, para fim de registro, à apreciação do Tribunal de Contas da União (TCU) , de acordo com o art. 71, inciso III, da Constituição Federal. O cadastramento e a disponibilização ao TCU ocorreram por intermédio do Sistema de Apreciação e Registro de Atos de Admissão e Concessões, na forma dos arts. 2º, caput e incisos I a VI, e 4º, caput, da Instrução Normativa-TCU 78/2018.
EXAME TÉCNICO
Da aposentadoria de Roberto José Rabelo Ramalho
3.	Do exame do ato de Roberto José Rabelo Ramalho, bem como da ficha financeira extraída do Siape (peça 3) , constatou-se a inclusão indevida, no benefício de partida, da parcela judicial referente ao PCCS, cujo pagamento, sem a devida absorção, é considerado irregular pelo TCU.
4.	Ainda da análise do referido ato, verificou-se a averbação de tempo laborado em condições insalubres (1 ano, 11 meses e 23 dias) .
Da rubrica judicial PCCS
5.	O recebimento da referida rubrica se originou em decisão judicial que reconheceu o direito dos servidores dos extintos INPS, INAMPS e IAPAS aos reajustes legais, referentes aos meses de fevereiro e outubro de 1988, incidentes sobre a parcela denominada "adiantamento do PCCS", os quais, à época própria, teriam sido indevidamente suprimidos sob o argumento, entre outros, de que a vantagem constituiria mera liberalidade ou empréstimo, não se confundindo com as verbas salariais ordinárias. 
6.	A Lei 8.460/1992 permitiu a incorporação do PCCS à remuneração. Contudo, a Lei 11.355/2006, que instituiu nova estrutura remuneratória aos servidores integrantes da Carreira da Previdência, da Saúde e do Trabalho, dispôs que, aos optantes pela nova carreira, seria obrigatória renúncia à percepção de tal rubrica. 
7.	Sobre o pagamento de parcelas judiciais, este Tribunal pacificou o entendimento que está consubstanciado na Súmula 279, verbis: 
As rubricas referentes a sentenças judiciais, enquanto subsistir fundamento para o seu pagamento, devem ser pagas em valores nominais, sujeitas exclusivamente aos reajustes gerais do funcionalismo, salvo se a sentença judicial dispuser de outra forma.
8.	E especificamente quanto ao PCCS judicial, a jurisprudência do Tribunal é firme no sentido de considerar que a vantagem deve ser absorvida pelos aumentos remuneratórios ocorridos ao longo do tempo na carreira do servidor/instituidor (Acórdãos 4.967/2012-TCU, de relatoria do Ministro Walton Alencar Rodrigues, 4.054/2013-TCU e 1.403/2014-TCU, ambos da relatoria do Ministro Benjamin Zymler, e 1.108/2014-TCU, de relatoria do Ministro Walton Alencar Rodrigues todos da 1ª Câmara) .
9.	Cabe, assim, proposta de ilegalidade e recusa de registro do ato inicial de aposentadoria de Roberto José Rabelo Ramalho, tendo em vista que a parcela irregular compôs a base de cálculo de sua aposentadoria, cabendo determinação ao Núcleo Estadual do Ministério da Saúde no Estado de Sergipe para que exclua a referida parcela da base de cálculo do benefício e corrija o valor da aposentadoria considerada ilegal, aplicando a metodologia estipulada pela Lei 10.887/2004.
Do tempo insalubre 
10.	Em relação à contagem ponderada de tempo prestado em atividades consideradas de risco, perigosas ou insalubres, o TCU, nos termos do Acórdão 2008/2006-TCU-Plenário, de relatoria do Ministro Walton Alencar Rodrigues, em consonância com o posicionamento adotado pela Suprema Corte, passou a reconhecer essa possibilidade ao servidor que exerceu, como celetista, no serviço público, atividades dessa natureza no período anterior à vigência da Lei 8.112/1990. 
11.	Para esse fim, este Tribunal tem aceitado a averbação realizada de ofício pelo órgão/entidade de origem quando se trata de cargo cujas atribuições, presume-se, envolvam risco para a higidez física do profissional, como, por exemplo, médico, odontólogo e enfermeiro. No entanto, para ocupantes de outros cargos, em especial aqueles de natureza eminentemente administrativa, é indispensável a apresentação de certidão emitida pelo INSS ou, alternativamente, de laudo oficial que efetivamente comprove a existência de risco à integridade física do servidor ou a presença de agentes nocivos à sua saúde no local de trabalho (e.g. Acórdão 911/2014-TCU-Plenário, de relatoria do Ministro Benjamin Zymler) . 
12.	Assim, como o ex-servidor exerceu o cargo de médico, cujas atribuições, presume-se, envolvem risco para a higidez física do profissional, além de o período laborado pelo interessado ser anterior à edição da Lei 8.112/1990, conclui-se que o inativo faz jus ao acréscimo do referido tempo no cômputo de sua aposentação.
Da aposentadoria de Meire Lima de Andrade
13.	Do exame do ato de Meire Lima de Andrade, bem como da ficha financeira extraída do Siape (peça 3) , constatou-se a inclusão indevida, no benefício de partida, das parcelas judiciais referentes ao PCCS e à URP, cujos pagamentos, sem a devida absorção, são considerados irregulares pelo TCU.
14.	Ainda da análise do referido ato, verificou-se a averbação de tempo laborado em condições insalubres (1 ano, 1 mês e 24 dias) .
Da rubrica judicial PCCS
15.	Cabe aqui a mesma análise empreendida nos itens 5 a 8 desta instrução.
16.	Assim, o ato inicial de aposentadoria de Meire Lima de Andrade deve ser considerado ilegal, tendo em vista que a parcela irregular compôs a base de cálculo de sua aposentadoria, cabendo determinação ao Núcleo Estadual do Ministério da Saúde no Estado de Sergipe para que exclua a referida parcela da base de cálculo do benefício e corrija o valor da aposentadoria considerada ilegal, aplicando a metodologia estipulada pela Lei 10.887/2004.
Das parcelas judiciais referentes a planos econômicos (Collor - 84,32%, Bresser - 26,06%, URV- 3,17%, URP - 26,05%, Verão - 16,19%, 28,86%, 10,80%, etc) 
17.	O TCU tem por indevido o pagamento dessas parcelas, mesmo que amparados por sentença judicial. Quanto a essa questão, é entendimento pacífico nesta Corte que os pagamentos dos percentuais relativos a planos econômicos, como no caso em análise, não se incorporam indefinidamente aos vencimentos, pois têm natureza de antecipação salarial, sendo devidos somente até a reposição das perdas salariais havidas até então, o que ocorre na primeira data-base seguinte àquela que serviu de referência ao julgado. Nesse sentido, são os seguintes arestos desta Corte: Acórdão 398/2004-TCU-Plenário - Relator Ministro Guilherme Palmeira; Decisão Plenária 138/2001 - Relator Ministro Walton Alencar Rodrigues; Acórdãos 1.910/2003 - Relator Ministro-Substituto Augusto Sherman e 2.169/2003 - Relator Ministro-Substituto Lincoln Magalhães da Rocha, ambos da 1ª Câmara; Decisões 117 e 118/2002, ambas da 2ª Câmara - Relator Ministro Adylson Motta; e Decisões 231, 280, 313 e 331/2002, da 1ª Câmara, todas de relatoria do Ministro Guilherme Palmeira, dentre inúmeros outros julgados do TCU.
18.	Assim, no que se refere ao pagamento de percentuais relativo a planos econômicos, a jurisprudência deste Tribunal, a exemplo do paradigmático Acórdão 2161/2005-TCU-Plenário, de relatoria do Ministro Walton Alencar Rodrigues, cristalizou-se no sentido de que: 1) o pagamento destacado de vantagem decorrente de plano econômico deferida por sentença judicial não deve extrapolar a data-base seguinte à que serviu de referência ao julgado; 2) vantagem decorrente de plano econômico não se incorpora à remuneração, a menos que orientação em sentido contrário esteja expressamente fixada na decisão judicial que a concedeu; 3) quando a sentença judicial determinar expressamente incorporação de vantagem decorrente de plano econômico à remuneração, tal parcela deve ser paga sob forma de vantagem pessoal nominalmente identificada (valores, e não percentuais) , sujeita exclusivamente aos reajustes gerais do funcionalismo e sem incidência do respectivo percentual sobre qualquer outra parcela.
19.	Nesse sentido, prospera a posição firmada por ocasião da prolação do Acórdão 1857/2003-TCU-Plenário, de relatoria do Ministro Adylson Motta, de que, 
excetuada a hipótese de a decisão judicial haver expressamente definido que a parcela concedida deva ser paga mesmo após o subsequente reajuste salarial, deve prevalecer a justa Súmula nº 322 do TST, cabendo a este Tribunal de Contas considerar ilegal o ato concessório, determinando a sustação dos pagamentos indevidos. 
20.	A adoção de tal solução por parte do TCU constitui efetiva defesa da coisa julgada, pois estender o pagamento de parcelas antecipadas para além da data-base, sem expressa determinação judicial nesse sentido, seria extrapolar os limites do próprio julgado, consistindo em erro do gestor de pessoal na execução da ordem judicial. 
21.	Dessa forma, o valor da parcela de decisão judicial referente à URP (26,05%) já deveria ter sido totalmente absorvido até a data de aposentação do servidor, razão pela qual não poderia integrar a base de cálculo do benefício (média) .
22.	Assim, cabe proposta de ilegalidade e recusa de registro do ato inicial de aposentadoria de Meire Lima de Andrade, tendo em vista que a parcela irregular compôs a base de cálculo de sua aposentadoria, cabendo determinação ao Núcleo Estadual do Ministério da Saúde no Estado de Sergipe para que exclua a referida parcela da base de cálculo do benefício e corrija o valor da aposentadoria considerada ilegal, aplicando a metodologia estipulada pela Lei 10.887/2004.
Do tempo insalubre 
23.	Em relação à contagem ponderada de tempo prestado em atividades consideradas de risco, perigosas ou insalubres, o TCU, nos termos do Acórdão 2008/2006-TCU-Plenário, de relatoria do Ministro Walton Alencar Rodrigues, em consonância com o posicionamento adotado pela Suprema Corte, passou a reconhecer essa possibilidade ao servidor que exerceu, como celetista, no serviço público, atividades dessa natureza no período anterior à vigência da Lei 8.112/1990. 
24.	Para esse fim, este Tribunal tem aceitado a averbação realizada de ofício pelo órgão/entidade de origem quando se trata de cargo cujas atribuições, presume-se, envolvam risco para a higidez física do profissional, como, por exemplo, médico, odontólogo e enfermeiro. No entanto, para ocupantes de outros cargos, em especial aqueles de natureza eminentemente administrativa, é indispensável a apresentação de certidão emitida pelo INSS ou, alternativamente, de laudo oficial que efetivamente comprove a existência de risco à integridade física do servidor ou a presença de agentes nocivos à sua saúde no local de trabalho (e.g. Acórdão 911/2014-TCU-Plenário, de relatoria do Ministro Benjamin Zymler) . 
25.	Assim, como a ex-servidora exerceu o cargo auxiliar de enfermagem, cujas atribuições, presume-se, envolvem risco para a higidez física do profissional, além de o período laborado pela interessada ser anterior à edição da Lei 8.112/1990, conclui-se que a inativa faz jus ao acréscimo do referido tempo no cômputo de sua aposentação.
CONCLUSÃO 
26.	Em razão do exposto, e tendo em vista as análises realizadas nos atos iniciais de concessão de aposentadoria de Roberto José Rabelo Ramalho e Meire Lima de Andrade, esta Unidade Técnica considera que os atos em tela devem ser considerados ilegais com negativa de registro por esta Egrégia Corte, em razão da inclusão indevida da rubrica judicial de PCCS na base de cálculo da aposentadoria de Roberto José Rabelo Ramalho, e PCCS e URP na base de cálculo da aposentadoria de Meire Lima de Andrade.
27.	Quanto aos valores indevidos já pagos, propõe-se dispensar a devolução, com fundamento no Enunciado 106 da Súmula da Jurisprudência do TCU.
28.	Por fim, vale destacar que os atos ingressaram no TCU há menos de cinco anos. Assim, não se fez necessária a instauração do contraditório, segundo o entendimento estabelecido no Acórdão 587/2011-TCU-Plenário, de relatoria do Ministro Valmir Campelo. Registre-se ainda que a análise deste processo levou em conta os dispositivos da Resolução TCU 315/2020, e que os referidos atos completarão cinco anos no TCU em 13/2/2021 e 1º/2/2021.
PROPOSTA DE ENCAMINHAMENTO
29.	Ante o exposto, e com base nos arts. 71, inciso III, da Constituição Federal; 1º, inciso V, e 39, inciso II, da Lei 8.443/1992; 260, § 1º, do Regimento Interno do Tribunal de Contas da União, propõe-se:
a) considerar ILEGAIS e recusar o registro dos atos iniciais de concessão de aposentadoria de Roberto José Rabelo Ramalho (CPF: XXX.410.355-XX) e Meire Lima de Andrade (CPF: XXX.464.055-XX) ;
b) dispensar a devolução dos valores indevidamente recebidos até a data da ciência do acórdão que vier a ser prolatado, com base no Enunciado 106 da Súmula da Jurisprudência do TCU;
c) determinar ao Núcleo Estadual do Ministério da Saúde no Estado de Sergipe, com base nos arts. 45 da Lei 8.443/1992, e 4º, inciso I, da Resolução-TCU 315/2020, que:
c.1) faça cessar os pagamentos decorrentes dos atos impugnados, excluindo a rubrica judicial de PCCS da base de cálculo do ato de Roberto José Rabelo Ramalho, e as rubricas judiciais de PCCS e URP do ato de Meire Lima de Andrade, corrigindo o valor das aposentadorias, aplicando a metodologia estipulada pela Lei 10.887/2004, comunicando ao TCU, no prazo de quinze dias, as providências adotadas, nos termos dos arts. 262, caput, do Regimento Interno do TCU e 8º, caput, da Resolução-TCU 206/2007;
c.2) cadastre novos atos, livres das irregularidades apontadas, submetendo-os ao TCU no prazo de trinta dias, nos termos dos arts. 262, § 2º, do Regimento Interno do TCU e 19, § 3º, da Instrução Normativa-TCU 78/2018;
c.3) informe aos inativos o teor do acórdão que vier a ser prolatado, encaminhando ao TCU, no prazo de trinta dias, comprovante da data de ciência pelos interessados, nos termos do art. 4º, § 3º, da Resolução-TCU 170/2004, alertando-os de que o efeito suspensivo proveniente de eventual interposição de recurso junto ao TCU não os exime da devolução dos valores indevidamente percebidos após a notificação, em caso de não provimento desse recurso."
	É o relatório.

não há

Procurador Marinus Eduardo De Vries Marsico.

aposentadoria. ATOs COM ENTRADA NO TCU HÁ MAIS DE CINCO ANOS. REGISTRO TÁCITO. possibilidade de revisão de ofício.

APOSENTADORIA (APOS)

Secretaria de Fiscalização de Integridade de Atos e Pagamentos de Pessoal e de Benefícios Sociais (Sefip).

Cuida o processo de atos de aposentadoria emitidos pelo Núcleo Estadual do Ministério da Saúde No Estado de Sergipe.
2.	Preliminarmente, rememoro que o Supremo Tribunal Federal, ao julgar o Recurso Extraordinário 636.553/RS, fixou a tese de que "em atenção aos princípios da segurança jurídica e da confiança legítima, os Tribunais de Contas estão sujeitos ao prazo de 5 anos para o julgamento da legalidade do ato de concessão inicial de aposentadoria, reforma ou pensão, a contar da chegada do processo à respectiva Corte de Contas".
3.	Ao apreciar embargos de declaração opostos perante a referida decisão, o STF reconheceu que, após o registro tácito do ato pelo decurso do prazo de cinco anos, abre-se a possibilidade de sua revisão de ofício, no prazo de cinco anos contados do registro.
4.	Em respeito à decisão da Suprema Corte, o TCU firmou entendimento por meio do Acórdão 122/2021-TCU-Plenário (relator Walton Alencar Rodrigues) no sentido de que, após o prazo de cinco anos da entrada do ato nesta Corte, sem apreciação pelo Tribunal, ele deve ser considerado tacitamente registrado, abrindo-se, a partir daí, a possibilidade de sua revisão no prazo de cinco anos.
5.	No caso concreto, verifico que todos os atos examinados foram disponibilizados ao TCU há mais de cinco anos, situação que atrai o registro tácito, com possibilidade de revisão de ofício, porquanto não transcorridos mais de dez anos desde a entrada no Tribunal.
6.	Dessa forma, cumpre reconhecer o registro tácito das concessões, sem prejuízo de orientar a Sefip no sentido de que avalie a conveniência e a oportunidade de promover a revisão de ofício dos atos relacionados, segundo critérios de materialidade e relevância.
	Ante o exposto, voto por que o Tribunal adote a deliberação que ora submeto à apreciação deste Colegiado.
	TCU, Sala das Sessões Ministro Luciano Brandão Alves de Souza, em 17 de maio de 2022.
Ministro BRUNO DANTAS
Relator